【裁判字號】    98,訴,1607
【裁判日期】    991130
【裁判案由】    分割共有物
【裁判全文】
臺灣臺南地方法院民事判決              98年度訴字第1607號
原      告    周永福
              周文三
上二人共同
訴訟代理人    黃厚誠律師
複  代理人    楊聖芬律師
被      告    周金生
被      告    周明發
                          30號
訴訟代理人    周蔡香
被      告    周明達
訴訟代理人    周鳳春
被      告    周明佑
                          166巷15弄8號
兼上四人共同
訴訟代理人    周炎珠
被      告    財政部國有財產局
法定代理人    張佩智
訴訟代理人    林秀娟
複  代理人    洪明斌
              王文文
被      告    周福萬
被      告    周勝春（即周火之承受訴訟人）
上列當事人間請求分割共有物事件，經本院於民國99年11月16日
言詞辯論終結，判決如下：
    主  文
兩造共有坐落於臺南縣安定鄉○○段五二七地號，地目建、面積
一○八六點三○平方公尺之土地，分割如附表一及附圖所示方式
。
兩造共有坐落於臺南縣安定鄉○○段五二九地號，地目建、面積
九九點三九平方公尺之土地，分割如附表二所示方式。
原告周永福、周文三及被告周福萬，應各給付被告周金生、周明
發、周明達、周明佑、財政部國有財產局、周炎珠、周勝春如附
表三「補償金額」欄所示之金額。
訴訟費用新臺幣玖萬壹仟陸佰元由兩造各按附表四所示之應有部
分比例負擔。
    事實及理由
壹、程序部分
一、按國有財產撥給各地國家機關使用者，名義上雖仍為國有，
    事實上即為使用機關行使所有權人之權利，故對於是類財產
    ，向准由管理機關起訴，代國家主張所有權人之權利（最高
    法院51年台上字第2680號判例參照）。本件坐落於臺南縣安
    定鄉○○段527、529地號土地之共有人之一「中華民國」應
    有部分各4分之1，所有權人為「中華民國」，被告財政部國
    有財產局為管理機關，有土地登記第二類謄本附卷可稽（見
    本院卷第235至242頁），則被告財政部國有財產局就其管理
    之臺南縣安定鄉○○段527、529地號土地自有訴訟之權能，
    而為適格之當事人。
二、按當事人死亡者，訴訟程序在有繼承人、遺產管理人或其他
    依法令應續行訴訟之人承受訴訟以前當然停止，民事訴訟法
    第168條定有明文。本件原告起訴分割共有物後，原共有人
    之一即被告周火於訴訟繫屬中之民國99年8月19日死亡，
    其所有臺南縣安定鄉○○段527、529地號土地應有部分各16
    分之1，由其子周勝春單獨繼承，並已辦妥繼承登記，原告
    在99年9月21日提出民事聲明承受訴訟狀，聲明由周勝春承
    受訴訟，有民事聲明承受訴訟狀、戶籍謄本、土地登記簿謄
    本在卷可稽（見本院卷第234至248頁），經核與上開規定相
    符，應予准許。
三、按訴狀送達後，原告不得將原訴變更或追加他訴，但經被告
    同意者，不在此限；被告於訴之變更或追加無異議，而為本
    案之言詞辯論者，視為同意變更或追加。民事訴訟法第255
    條第1項第1款、第2項分別定有明文。又原告於判決確定前
    ，得撤回訴之全部或一部。但被告已為本案之言詞辯論者，
    應得其同意，民事訴訟法第262條第1項定有明文。本件原告
    起訴原僅請求：兩造間共有之坐落臺南縣安定鄉○○段527
    地號土地准予分割，其分割方案如附圖所示甲部分歸被告周
    福萬所有；乙部分歸原告周永福所有；丙部分歸原告周文三
    所有；丁至辛部分歸被告周金生、周明發、周明達、周明佑
    、財政部國有財產局、周炎珠、周勝春即周火之承受訴訟
    人依應有部分比例保持共有。嗣於本院審理中之99年1月26
    日追加請求分割臺南縣安定鄉○○段528、529地號土地（見
    本院卷第45頁）；99年4月9日經被告等人同意撤回臺南縣安
    定鄉○○段528地號土地，並更正聲明為：臺南縣安定鄉○
    ○段527、529地號土地分別分割如主文第1、2項所示（見本
    院卷第139、275頁）。經核原告所為上開訴之追加、變更，
    被告等人均無異議而為本案之言詞辯論，揆諸前揭規定，原
    告上開訴之變更、追加自屬合法。
貳、實體部分
一、原告主張：坐落臺南縣安定鄉○○段527地號土地（地目建
    、面積1086.30平方公尺，下稱系爭527地號土地），及同段
    529地號土地（地目建、面積99.39平方公尺，下稱系爭529
    地號土地）分別為原告周永福、周文三與被告周金生、周明
    發、周明達、周明佑、中華民國（管理者：財政部國有財產
    局）、周炎珠、周福萬、周勝春即周火之承受訴訟人所共
    有，各人應有部分分別如附表一、二所示。又兩造間並無不
    為分割之約定，亦無因使用目的不能合併分割之情形，惟無
    法達成協議合併分割，為此，爰依民法第823、824條規定請
    求分別分割，並聲明請求將系爭527地號土地分割如附表一
    及附圖所示；系爭529地號土地分割如附表二所示，即由中
    華民國（管理者：財政部國有財產局）取得。
二、被告財政部國有財產局（所有權人為中華民國，管理者：財
    政部國有財產局）稱：系爭527地號土地分割如附表一及附
    圖所示；系爭529地號土地分割如附表二所示，即由中華民
    國（管理者：財政部國有財產局）取得，但被告財政部國有
    財產局分得之土地上有第三人周福良之建物，周福良應將建
    物拆除等語；周金生、周明發、周明達、周明佑、周炎珠、
    周福萬、周勝春（即周火之承受訴訟人）則均稱：系爭52
    7地號土地分割如附表一及附圖所示；系爭529地號土地分割
    如附表二所示，即由中華民國（管理者：財政部國有財產局
    ）取得，被告周明發、周明達、周明佑3人並稱願就分得部
    分繼續保持共有等語。
三、得心證之理由：
  (一)按各共有人，得隨時請求分割共有物。但因物之使用目的不
    能分割或契約訂有不分割之期限者，不在此限，民法第823
    條第1項定有明文。故共有物依其使用目的並非不能分割，
    而又未有不分割之期約者，各共有人自得隨時請求分割（最
    高法院19年上字第1853號判例參照）。原告主張系爭527地
    號土地、系爭529地號土地為兩造共有，兩造就系爭527地號
    土地、系爭529地號土地之應有部分分別如附表一、二所示
    ；兩造就系爭527地號土地、系爭529地號土地並無不分割之
    約定，而依系爭527地號土地、系爭529地號土地之使用目的
    ，亦無不能分割之情事，且亦查無任何不能分割之法令禁止
    其分割等節，業據其提出土地登記第二類謄本為證，並有臺
    南縣新化地政事務所99年5月5日所測字第0990003261號函在
    卷可佐，並為被告等所不爭執，則原告訴請裁判分割，自應
    准許。
  (二)次按「共有物之分割，依共有人協議之方法行之。」、「分
    割之方法不能協議決定，或於協議決定後因消滅時效完成經
    共有人拒絕履行者，法院得因任何共有人之請求，命為下列
    之分配：一、以原物分配於各共有人。但各共有人均受原物
    之分配顯有困難者，得將原物分配於部分共有人。二、原物
    分配顯有困難時，得變賣共有物，以價金分配於各共有人；
    或以原物之一部分分配於各共有人，他部分變賣，以價金分
    配於各共有人。」、「以原物為分配時，如共有人中有未受
    分配，或不能按其應有部分受分配者，得以金錢補償之。」
    、「以原物為分配時，因共有人之利益或其他必要情形，得
    就共有物之一部分仍維持共有。」民法第824條第1項、第2
    項、第3項、第4項分別定有明文。又共有物之分割，應由法
    院依民法第824條為適當之分配，不受當事人主張之拘束，
    法院則應參酌當事人之聲明、共有物之性質、經濟效用及全
    體共有人利益等公平決定之；分割共有物，以消滅共有關係
    為目的，法院裁判分割共有土地時，除因該土地內部分土地
    之使用目的不能分割（如為道路）或部分共有人仍願維持其
    共有關係，應就該部分土地不予分割或准該部分共有人成立
    新共有關係外，應將土地分配於各共有人單獨所有；另分割
    共有物固不受分管契約之拘束，惟儘量依各共有人使用現狀
    定分割方法，以維持現狀，減少共有人所受損害，當不失為
    裁判分割斟酌之一種原則（最高法院69年台上字第1831號判
    例、82年台上字第1990號判決參照）。是法院裁判分割前，
    應顧及公平、當事人之聲明、應有部分之比例與實際是否相
    當、共有物之客觀情狀、性質、價格與經濟價值、共有利益
    、各共有人之主觀因素與使用現狀、利害關係等因素為綜合
    判斷。查：
  1.兩造均同意系爭527地號土地分割如附表一及附圖所示，被
    告周明發、周明達、周明佑3人並稱願繼續保持共有；而系
    爭527地號土地上如附表一及附圖所示甲部分坐落有被告周
    福萬之建物；乙部分坐落有原告周永福之建物；丙部分坐落
    有原告周文三之建物；庚部分坐落有被告周勝春之建物；辛
    部分坐落有訴外人周福良之建物等情，業據本院勘驗現場及
    囑託臺南縣新化地政事務所測量屬實，並有勘驗筆錄、現場
    照片及臺南縣新化地政事務所99年8月3日複丈成果圖在卷可
    按。本院審酌如附表一及附圖所示分割方案，各共有人分得
    之土地形狀尚屬完整，且可對外通行，而各共有人所有上開
    建物均坐落分割後分配之土地上，保持地上現有建物之完整
    性，使共有人分得之土地在利用上獲得較大之效益，應符合
    各共有人之利益及土地之使用，故附表一及附圖之分割方案
    所示之分割方法，不但可發揮系爭527地號土地之經濟效用
    ，亦兼顧共有人之利益及系爭土地日後之規劃利用，應為可
    採，爰訂系爭527地號土地分割方案如附表一及附圖所示。
  2.兩造均同意將系爭529地號土地分割由被告財政部國有財產
    局取得（所有權人為中華民國，管理者：財政部國有財產局
    ）；而系爭529地號土地上僅有被告周勝春所有之部分鐵皮
    屋，被告周勝春於本院自陳該鐵皮屋價值不大，同意系爭52
    9地號土地由被告財政部國有財產局取得；本院審酌系爭529
    地號土地南北長、東西窄，成長方形，苟按應有部分比例分
    配與各共有人，將造成畸零地，徒增日後之紛擾，是以全部
    共有人均同意分配予被告財政部國有財產局，應屬可採。
  3.另因兩造分割前、後所分得之位置、面積及分割後所換算之
    地價各有差異，造成兩造分割前依持有部分換算所得之地價
    ，與分割後換算所得價值有差異，是經鑑定後，原告周永福
    、周文三及被告周福萬，應依附表三所示「補償金額」欄補
    償，爰諭知兩造各應補償及受補償之情形如主文第3項所示
    。
四、綜上所述，原告請求裁判分割，為有理由，應予准許。爰判
    決系爭527地號土地分割如附表一及附圖所示；系爭529地號
    土地分割如附表二所示，即由被告財政部國有財產局取得；
    並兩造各應互相找補之金額如附表三所示。
五、末按，因共有物分割、經界或其他性質上類似之事件涉訟，
    由敗訴當事人負擔訴訟費用顯失公平者，法院得酌量情形，
    命勝訴之當事人負擔其一部，民事訴訟法第80條之1定有明
    文。是本件訴訟費用確定為91,600元（即第一審裁判費37,2
    00元、鑑價費用40,000元、土地分割測量複丈費共14,400元
    ），應由兩造按附表四所示、以各共有人原應有部分比例負
    擔為適當。另原告原起訴請求分割兩造共有坐落臺南縣安定
    鄉○○段528地號土地，嗣經撤回，是因該筆土地所繳納之
    裁判費自不得列入計算，附此敘明。
六、按共有人自共有物分割之效力發生時起，取得分得部分之所
    有權。應有部分有抵押權或質權者，其權利不因共有物之分
    割而受影響。但權利人經共有人告知訴訟而未參加者，其權
    利移存於抵押人或出質人所分得之部分，民法第824條之1第
    1項、第2項第3款定有明文。查：臺灣中小企業銀行股份有
    限公司為原告周文山於系爭527地號土地、系爭529地號土地
    應有部分之抵押權人，經本院依法通知其參加訴訟而未參加
    ，依上說明，自不得主張本訴訟之裁判不當，故其抵押權利
    自移存於抵押人即原告周文山所分得之土地，併此敘明。
七、據上論結，原告之訴為有理由，依民事訴訟法第80條之1、
    第85條第1項但書，判決如主文。
中    華    民    國    99    年    11    月    30    日
                  民事第三庭    法  官  王淑惠
以上正本係照原本作成。
如對本判決上訴，須於判決送達後20日內向本院提出上訴狀。
如委任律師提起上訴者，應一併繳納上訴審裁判費。
中    華    民    國    99    年    11    月    30    日
                                書記官  任婉筠
附表一
 ┌──────────────────────────┐
 │土地坐落：臺南縣安定鄉○○段527地號                 │
 │地    目：建                                        │
 │面    積：1086.30平方公尺                           │
 ├─────────┬────┬────┬──────┤
 │所有權人姓名      │應有部分│分得位置│面積（㎡）  │
 ├─────────┼────┼────┼──────┤
 │周永福            │ 1/8    │乙      │148.21      │
 ├─────────┼────┼────┼──────┤
 │周文三            │ 1/8    │丙      │148.21      │
 ├─────────┼────┼────┼──────┤
 │周金生            │ 1/16   │己      │74.11       │
 ├─────────┼────┼────┼──────┤
 │周明發            │ 1/64   │戊      │74.10       │
 ├─────────┼────┤由周明發│            │
 │周明達            │ 1/64   │、周明達│            │
 ├─────────┼────┤、周明佑│            │
 │周明佑            │ 2/64   │依應有部│            │
 │                  │        │份比例共│            │
 │                  │        │有      │            │
 ├─────────┼────┼────┼──────┤
 │中華民國（管理者：│ 1/4    │辛      │197.03      │
 │財政部國有財產局）│        │        │            │
 ├─────────┼────┼────┼──────┤
 │周炎珠            │ 1/16   │丁      │74.10       │
 ├─────────┼────┼────┼──────┤
 │周福萬            │ 1/4    │甲      │296.43      │
 ├─────────┼────┼────┼──────┤
 │周勝春（即周火之│ 1/16   │庚      │74.11       │
 │承受訴訟人）      │        │        │            │
 └─────────┴────┴────┴──────┘
附表二
 ┌──────────────────────────┐
 │土地坐落：臺南縣安定鄉○○段529地號                 │
 │地    目：建                                        │
 │面    積：99.39平方公尺                             │
 ├─────────┬────┬───────────┤
 │所有權人姓名      │應有部分│分得位置              │
 ├─────────┼────┼───────────┤
 │周永福            │ 1/8    │無                    │
 ├─────────┼────┼───────────┤
 │周文三            │ 1/8    │無                    │
 ├─────────┼────┼───────────┤
 │周金生            │ 1/16   │無                    │
 ├─────────┼────┼───────────┤
 │周明發            │ 1/64   │無                    │
 ├─────────┼────┼───────────┤
 │周明達            │ 1/64   │無                    │
 ├─────────┼────┼───────────┤
 │周明佑            │ 2/64   │無                    │
 ├─────────┼────┼───────────┤
 │中華民國（管理者：│ 1/4    │臺南縣安定鄉○○段529 │
 │財政部國有財產局）│        │地號土地分由中華民國（│
 │                  │        │管理者：財政部國有財產│
 │                  │        │局）取得。            │
 ├─────────┼────┼───────────┤
 │周炎珠            │ 1/16   │無                    │
 ├─────────┼────┼───────────┤
 │周福萬            │ 1/4    │無                    │
 ├─────────┼────┼───────────┤
 │周勝春（即周火之│ 1/16   │無                    │
 │承受訴訟人）      │        │                      │
 └─────────┴────┴───────────┘
附表三：原告周永福、周文三及被告周福萬，應各給付被告周金
        生、周明發、周明達、周明佑、財政部國有財產局、周
        炎珠、周勝春即周火之承受訴訟人之補償金額
        （單位：新臺幣元）
┌─────────┬─────┬─────┬─────┬─────┐
│                  │周福萬    │周永福    │周文三    │ 合計     │
├─────────┼─────┼─────┼─────┼─────┤
│周炎珠            │14,638    │2,131     │896       │17,665    │
├─────────┼─────┼─────┼─────┼─────┤
│周明發            │3,659     │533       │224       │4,416     │
├─────────┼─────┼─────┼─────┼─────┤
│周明達            │3,659     │533       │224       │4,416     │
├─────────┼─────┼─────┼─────┼─────┤
│周明佑            │7,319     │1,066     │448       │8,833     │
├─────────┼─────┼─────┼─────┼─────┤
│周金生            │14,463    │2,106     │886       │17,455    │
├─────────┼─────┼─────┼─────┼─────┤
│周勝春即周火之承│39,027    │5,682     │2,390     │47,099    │
│受訴訟人          │          │          │          │          │
├─────────┼─────┼─────┼─────┼─────┤
│中華民國（管理人：│795,779   │115,860   │48,736    │960,375   │
│財政部國有財產局）│          │          │          │          │
├─────────┼─────┼─────┼─────┼─────┤
│  合計            │878,544   │127,911   │53,804    │1,060,259 │
└─────────┴─────┴─────┴─────┴─────┘
附表四
 ┌─────────────────────┐
 │(一)臺南縣安定鄉○○段527、529地號土地第一審│
 │  裁判費共37,200元                        │
 │(二)鑑價費用40,000元                        │
 │(三)土地分割測量複丈費共14,400元            │
 │總計91,600元，由兩造依下列所示應有部分比例│
 │負擔                                      │
 ├─────────┬───────────┤
 │所有權人姓名      │應有部分              │
 ├─────────┼───────────┤
 │周永福            │ 1/8                  │
 ├─────────┼───────────┤
 │周文三            │ 1/8                  │
 ├─────────┼───────────┤
 │周金生            │ 1/16                 │
 ├─────────┼───────────┤
 │周明發            │ 1/64                 │
 ├─────────┼───────────┤
 │周明達            │ 1/64                 │
 ├─────────┼───────────┤
 │周明佑            │ 2/64                 │
 ├─────────┼───────────┤
 │中華民國（管理者：│ 1/4                  │
 │財政部國有財產局）│                      │
 ├─────────┼───────────┤
 │周炎珠            │ 1/16                 │
 ├─────────┼───────────┤
 │周福萬            │ 1/4                  │
 ├─────────┼───────────┤
 │周勝春（即周火之│ 1/16                 │
 │承受訴訟人）      │                      │
 └─────────┴───────────┘

司法院資訊處製作；財團法人民間司法改革基金會備份。
